臺灣高等法院民事判決　　　　　　　　　　　　　　九十三年度家上字第二四一號
上　訴　人　乙○○
被　上訴人　甲○○
當事人間請求離婚事件，上訴人對於中華民國九十三年六月三十
日臺灣新竹地方法院九十三年度婚字第二三九號第一審判決提起
上訴，經本院於九十三年十二月二十九日言詞辯論終結，判決如
左：
    主      文
上訴駁回。
第二審訴訟費用由上訴人負擔。
    事實及理由
一、上訴人於原審依民法第一千零五十二條第一項第三、五、六
    款之規定請求准兩造離婚，嗣於本審中追加依同條第二項請
    求請求准兩造離婚，核其請求之基礎事實相同，依民事訴訟
    法第四百四十六條第一項但書、第二百五十五條第一項但書
    第二款之規定，應予准許。
二、被上訴人起訴主張：兩造為夫妻，因上訴人染上賭博惡習，
    將全部家產賭光，孩子小時即常有人至家中要債，造成家庭
    失和、經濟困難。上訴人惡意遺棄妻兒於不顧，十多年來都
    沒有善盡扶養子女之責，家計及小孩之養育費用皆由被上訴
    人一人負擔，更為上訴人而向娘家親人借貸。上訴人在二、
    三年前曾經抓被上訴人的頭去撞牆，要被上訴人死，還恐嚇
    被上訴人不讓被上訴人在台灣待下去，有時亦打電話向被上
    訴人父母及兩造子女稱若被上訴人在外發生意外其不管，不
    會離婚，要拖死被上訴人。上訴人去年於保護令期滿後搬回
    家住，轉而干涉被上訴人的生活等情，爰依民法第一千零五
    十二條第一項第三、五、六款之規定求為准兩造離婚之判決
    。（原審為上訴人敗訴之判決，上訴人聲明不服）並答辯聲
    明：上訴駁回。
    上訴人則以：上訴人並無恐嚇被上訴人及借錢之情事，實係
    被上訴人在外常常不回家，上訴人為此還向岳父母反應，並
    寄發存證信函。上訴人沒有賭博且都規矩上班，有時連假日
    都要去工作，今年母親節有給被上訴人禮券，過年也給被上
    訴人及孩子錢，上訴人月薪約新臺幣（下同）三萬二千元，
    除須繳納貸款約一萬八千元外，另須繳納苗栗住家之水電、
    車輛稅金及生活費等，並無多餘金錢可結餘，被上訴人本身
    亦有收入，應分負家計，上訴人並無遺棄被上訴人之事。兩
    造住在一起已有一年多，但因被上訴人周六、日都沒有回家
    ，上訴人才會管她。之前被上訴人沒有回家，上訴人告知被
    上訴人母親，沒想到被上訴人回來拿著包包說要對上訴人提
    出離婚訴訟，被上訴人常說身體不好，什麼都不能做，現在
    卻抽煙、喝酒，上訴人是模範小組長，有空都回苗栗看兒子
    ，被上訴人都不回去，上訴人沒有拿刀子要殺被上訴人等語
    ，資為抗辯。並上訴聲明：(一)原判決廢棄。(二)駁回被上訴人
    在第一審之訴。
三、被上訴人主張兩造係夫妻，現婚姻關係仍存續中，有
    本可稽，且為上訴人所自承，堪認被上訴人此部份之主張為
    真實。被上訴人主張上訴人染有賭博惡習，不負擔家計與子
    訴人施暴，使被上訴人身心受創，不堪同居之虐待；且上訴
    人婚後十多年來從未給付家庭生活費用，已構成惡意遺棄，
    上訴人又持刀意圖殺害被上訴人，兩造相處不睦，顯難繼續
    維持婚姻生活，已構成民法第一千零五十二條第一項第三款
    、第五款、第六款及同條第二項之離婚要件等語，惟為上訴
    人所否認，並以前詞置辯。茲就被上訴人所主張之離婚事由
    ，分述之。
四、被上訴人是否受上訴人不堪同居之虐待：
  (一)「民法第一千零五十二條第三款所謂不堪同居之虐待，係指
    予以身體上或精神上不可忍受之痛苦，致不堪繼續同居者而
    言。」最高法院著有二十三年上字第六七八號判例可稽。
  (二)被上訴人主張上訴人多次對其施暴，使被上訴人身心受創，
    不堪同居之虐待等語，固為上訴人所否認，惟查被上訴人曾
    於九十年十二月四日因上訴人以拳頭打被上訴人頭部而向原
    法院聲請暫時保護令，兩造之女羅瑋婷於法院調查時證稱：
    「兩造感情不好，被上訴人平均一、二個月打被上訴人三、
    四次，只要吵架都會打，被上訴人都有受傷，但沒有每次去
    驗傷，．．．」等語，原法院因此據以核發九十年度暫家護
    字第三九九號暫時保護令及九十一年度家護字第三三號通常
    保護令，禁止上訴人對被上訴人、羅瑋婷及其他家庭成員官
    惠娟、林合輝實施身體或精神上不法侵害之行為；且不得對
    於被上訴人騷擾之聯絡行為，此業經本院調取該案卷宗查明
    屬實。再參酌証人即被上訴人母親王桂妹原審到庭證稱：「
    上訴人常常打我女兒。上訴人之前常常喝酒就會亂性，我女
    兒怕回家，所以告訴我說她有申請保護令。．．．我有罵過
    上訴人，我說事情不要用暴力。如果我女兒發生什麼事要他
    負全責。」等語（見原審卷第二三頁）；兩造之女羅瑋婷亦
    證稱：「去年母親有申請保護令。．．．保護令時效過後父
    親仍有打母親。母親打電話我回來看到她手臂上有傷，我父
    親在沙發上。．．．我父親常威脅我阿姨叫她不要管我們家
    的事，否則放火燒我阿姨家。」等語（見原審卷第十五頁）
    ，足證上訴人於兩造婚姻關存續中，多次毆打被上訴人成傷
    ，在客觀上自應認已達於不堪繼續同居之虐待。上訴人否認
    有對被上訴人為不堪同居之虐待云云，顯無可採。被上訴人
    主張其受上訴人不堪同居之虐待而有民法第一千零五十二條
    第一項第三款所定之離婚事由等語，應可採信。
五、上訴人是否對被上訴人惡意遺棄在繼續狀態中：
  (一)按夫妻之一方以惡意遺棄他方在繼續狀態中者，他方得向法
    院請求離婚，民法第一千零五十二條第一項第五款定有明文
    ，而所謂夫妻之一方以惡意遺棄他方在繼續狀態中者，係指
    夫或妻無正當理由，不盡同居或支付家庭生活費用之義務而
    言，最高法院三十九年度台上字第四一五號著有判例可稽。
  (二)被上訴人主張上訴人十多年來因染有賭博惡習，不負家計及
    養育子女之責之事實，雖為上訴人所否認，惟証人王桂妹到
    庭證述：「十幾、二十年前，上訴人喜歡賭博，上訴人母親
    存下的錢都被他賭掉。十一年前我女兒回來借錢，先向我兒
    子借二十萬元，沒有還，我女兒說因為婆婆的錢被上訴人賭
    掉，後來過不到半年，我女兒又回來向我借錢，也是因為上
    訴人母親的錢被上訴人賭掉．．．之前我聽我女兒說上訴人
    都沒有支付生活費，兩造關係一直不好．．．不清楚上訴人
    賺的錢有無拿回家，但之前聽我女兒說他的薪水都要拿來還
    賭債．．．。」等語（見原審卷第二二、二三頁），証人羅
    瑋婷亦証稱：「從小到大父親有住在家裡，只在有人來討債
    時他才不在家，那時家住苗栗我還小，幾乎天天有人來討債
    ，都是賭博欠的。．．．我國小五年級他就沒有養過我及哥
    哥，都是母親出去賺錢養家。．．．很久以前為還債，母親
    有回娘家向舅舅借錢，後來舅舅推給外婆，至今尚未清償．
    ．．。」等語（見原審卷第十四、十五頁）「我國小五年級
    就不給我們生活費，當時我母親的工作是作二天休息二天，
    我母親休假時會回來給我們零用錢，我用該零用錢生活，（
    問：何人照顧你們？）是我照顧我哥哥吃飯，有時買便當吃
    ，（問：你父親回家，有無拿錢給你們？）父親回家不給錢
    的，但水電費用由父親付的。」等語（見本院卷第二二頁）
    ，核証人羅瑋婷之證言與証人王桂妹所述相符，足證上訴人
    沉迷賭博，未支付家庭生活費用乙事為真正。
  (三)雖上訴人辯稱其月薪約三萬二千元，除須繳納貸款約一萬八
    千元外，另須繳納苗栗住家之水電、車輛稅金及生活費等，
    並無多餘金錢可結餘，被上訴人本身亦有收入，應分負家計
    云云，並提出被上訴人扣繳憑單、繳納貸款單等件為證。惟
    按九十一年六月二十八日修正前民法（以下稱修正前民法）
    第一千零零五條、第一千零二十六條規定：「夫妻未以契約
    訂立夫妻財產制者，除民法另有規定外，以法定財產制為其
    夫妻財產制。」「家庭生活費用，夫無支付能力時，由妻就
    其財產之全部負擔之。」次按「夫妻法定財產制關於家庭生
    活費用，以由夫負擔為原則，故於夫無支付能力時，始需由
    妻就其財產之全部負擔」（最高法院五十年度台上字第二七
    三七號判例要旨參照）。查兩造未約定夫妻財產制，則依上
    開規定，應以法定財產制為兩造之夫妻財產制，在九十一年
    六月二十八日前關於家庭生活費用，以由上訴人負擔為原則
    ，被上訴人僅於上訴人無支付能力時，始需就其財產之全部
    負擔。查兩造於六十九年結婚，上訴人在林務局上班，有正
    當職業及收入，被上訴人婚後並未外出工作，仰賴上訴人之
    薪資過日，此為上訴人所不爭執，然上訴人因沉迷賭博積欠
    賭債，致被上訴人須回娘家向母親借錢支付家庭生活費用及
    為上訴人還債，被上訴人不得已外出工作，以支付自己與子
    人置被上訴人母女於不顧，難謂上訴人自兩造婚後已盡支付
    家庭生活費用之義務，縱上訴人於近幾年曾負擔竹東房屋貸
    款（現在每月約一萬元），但對於家庭食衣行育樂等生活費
    用，仍未予聞問，而依被上訴人九十一年度扣繳憑單所載，
    被上訴人全年薪資收入為二十二萬餘元，平均月薪不及二萬
    元，遠較上訴人之收入為低，以上訴人月薪三萬二千元扣除
    貸款一萬元後，尚有二萬元可供使用，縱認被上訴人應分擔
    家庭生活費用，依民法第一千零三條之一規定「家庭生活費
    用，除法律或契約另有約定外，由夫妻各依其經濟能力、家
    事勞動或其他情事分擔之。」上訴人亦應再負擔部分之家庭
    生活費用，惟上訴人自承其無結餘可供家庭生活費用等語，
    其有支付家庭生活費用之能力，卻拒不支付，顯係未盡支付
    家庭生活費用之義務，被上訴人惡意遺棄被上訴人在繼續狀
    態中，應堪以認定。被上訴人主張上訴人未盡支付家庭生活
    費用之義務，而有民法第一千零五十二條第一項第五款所定
    之離婚事由等語，應可採信。
六、綜上所述，被上訴人主張其受上訴人不堪同居之虐待、上訴
    人未盡支付家庭生活費用之義務，惡意遺棄被上訴人在繼續
    狀態中，而有民法第一千零五十二條第一項第三款、第五款
    所定之離婚事由等語，應可採信。從而被上訴人依民法第一
    千零五十二條第一項第三款、第五款規定請求離婚，為有理
    由，應予准許。原審為准兩造離婚之判決，於法並無違誤。
    上訴意旨指摘原判決不當，求予廢棄改判，為無理由，應予
    駁回。
七、至於被上訴人另主張依民法第一千零五十二條第一項第六款
    及第二項之規定，以上訴人意圖殺害被上訴人及兩造婚姻有
    難以維持之重大事由為由訴請判決離婚部分，因被上訴人所
    主張之該等事由與前開經判准離婚之事由，係屬選擇合併之
    法律關係，故不另論之，併此敘明。
八、本件事證已臻明確，兩造其餘攻擊防禦方法對判決之結果不
    生影響，爰不一一條列審酌。
九、據上論結，本件上訴為無理由，爰判決如主文。
中　　華　　民　　國  　94 　年　　1　　月     12      日
                  民事第十四庭審判長法  官  張宗權
                                    法  官  陳忠行
                                    法  官  蕭艿菁
正本係照原本作成。
如不服本判決，應於收受送達後二十日內向本院提出上訴書狀，
其未表明上訴理由者，應於提出上訴後二十日內向本院補提理由
書狀（均須按他造當事人之人數附繕本）上訴時應提出委任律師
或具有律師資格之人之委任狀；委任有律師資格者，另應附具律
師資格證書及釋明委任人與受任人有民事訴訟法第四百六十六條
之一第一項但書或第二項（詳附註）所定關係之釋明文書影本。
中　　華　　民　　國　  94 　年　　1　　月     13      日
　　　　　　　　　　　　　　　　　　書記官  尤峰惠
附註：
民事訴訟法第四百六十六條之一（第一項、第二項）：
對於第二審判決上訴，上訴人應委任律師為訴訟代理人。但上訴
人或其他法定代理人具有律師資格者，不在此限。
上訴人之配偶、三親等內之血親、二親等內之姻親，或上訴人為
法人、中央或地方機關時，其所屬專任人員具有律師資格並經法
院認為適當者，亦得為第三審訴訟代理人。
